臺灣高等法院高雄分院刑事判決　　　　　　　　　　　九十年度上易字第三六一號
　　上　訴　人　臺灣屏東地方法院檢察署檢察官
　　被　　　告　丙○○
　　選任辯護人　雷烘慶
右上訴人因被告背信等案件，不服臺灣屏東地方法院八十九年度訴字第一八三號，中
華民國八十九年十一月三十日第一審判決（起訴案號：臺灣屏東地方法院檢察署八十
六年度偵字第七六三號）提起上訴，本院判決如左：
    主  文
原判決撤銷，發回台灣屏東地方法院。
    理  由
一、本件甲訴意旨略以：被告丙○○係代書，以代客借款及申辦土地抵押為業，於民
    國七十七年間，受告訴人乙○○委託代覓金主，丙○○除其本人出資新台幣（下
    同）五十萬元外，並自行介紹案外人陳素鳳八十萬元，及另經代書李施玉梅介紹
    ，由金主李開盛、陳玉珠、陳成楓、王林紹英、周榮輝五人分別出資五十萬元、
    二十萬元、一百萬元、五十萬元及八十萬元共計四百三十萬元與乙○○，乙○○
    旋於七十七年十一月四日，提供其坐落屏東縣萬巒鄉○○○段（下稱五溝水段）
    五八六、五八六之五、五八六之七、五八六之十、五八六之十一地號之土地應有
    部分三分之一，設定抵押權予右開債權人供擔保。嗣七十八年四月間，因債權人
    陳素鳳欲取回資金八十萬元，被告丙○○趁此之際，竟意圖為自己不法利益，向
    乙○○偽稱右揭李施玉梅介紹之全體債權人均請求清償借款，需另覓金主設定抵
    押貸款，以償舊債，並塗銷抵押權登記，致乙○○於七十八年七月一日簽發如附
    表編號四、五、六、七之本票四張，合計三百八十萬元，委託被告另覓金主調借
    款項，以償該借款，詎被告竟違背其任務，僅清償陳素鳳八十萬元外，餘欠三百
    萬元延至八十年十一月間始清償，其間被告向李施玉梅借款利息共計一百六十萬
    元，亦託辭係替告訴人借新償舊，需由乙○○負擔，足以生損害於乙○○。又被
    告除在七十八年六月二十日將右揭土地設定三百萬元予自己，另於七十八年十月
    二十三日向案外人洪順利、陳曾秀亂各借款五十萬元、三百萬元，並將右揭土地
    設定三百七十萬元予陳曾秀亂以供擔保，雖於八十年二月四日塗銷，惟其七十九
    年六月八日，被告卻向告訴人稱該三百七十萬元清償期屆至，致使告訴人簽發如
    附表編號十三、十四、十五、十六、十七之本票五張，金額共計三百五十萬元，
    委託被告還款，且另提供坐落屏東縣內埔鄉○○○段（下稱忠心崙段）十五之七
    、十六、十六之四及一四六地號土地四筆之應有部分三分之一，設定抵押以供擔
    保，孰料被告竟於七十九年六月四日以自己名義登記為抵押債權人，設定三百五
    十萬元之抵押權，至八十年一月三十日始為塗銷；惟同日被告即又將忠心崙段之
    上開四筆土地設定三百五十萬元抵押權予陳曾秀亂，並將上開五溝水段五筆土地
    設定六百萬元抵押權予自己，使地政機關承辦人員陷於錯誤而准登載於土地登記
    簿上，足生損害地政機關對土地登記管理之正確性，且迄今尚未清償洪順利、陳
    曾秀亂之債權，足以生損害於乙○○。於右開期間，更已調款付息為由，自乙○
    ○收受如附表一至三號、八至十二號、十八至二十四號本票，連同前述取得之本
    票，金額共計高達一千四百萬元，乙○○終因無力清償，於八十年四月二十七日
    將右開萬巒鄉○○○段土地五筆應有部分作價九百萬元售予丙○○，以清償其債
    務。因認被告涉有刑法第三百四十二條第一項背信罪、第二百十四條使甲務員登
    載不實罪嫌等語。
二、原審判決略以：「按案件曾經判決確定者，應為免訴之判決，此項原則關於實質
    上一罪或裁判上一罪，均有其適用（最高法院四十九年台非字第二Ｏ號判例參照
    ）。查本件被告丙○○前於八十年間被訴偽造文書罪，經台灣屏東地方法院檢察
    署檢察官於八十年十一月三十日為不起訴處分，後再經台灣屏東地方法院檢察署
    檢察官於八十一年七月二日以八十一年度偵續字第九號詐欺罪將被告丙○○提起
    甲訴，八十二年二月八日由本院以八十一年度易字第一二二三號無罪判決，案經
    上訴最高法院發回台灣高等法院高雄分院於八十五年五月十六日以八十四年度上
    更一字第八九號判決上訴駁回，最高法院八十五年八月十四日以八十五年度台上
    字第三八六Ｏ號判決上訴駁回而確定，且本件犯罪事實與前述被訴之犯罪事實是
    相同，僅起訴罪名不同一節，亦經告訴人乙○○到庭陳述在卷，有該院八十九年
    十月七日審理筆錄附卷可稽。故本件應為本院八十四年度上更一字第八九號駁回
    上訴之無罪確定判決效力所及」為由，而應諭知免訴判決，固非全然無見。
三、按為他人處理事務，意圖為自己或第三人不法之所有，以詐術使該他人交付財物
    者，縱令具備背信罪之要件，亦已包含於詐欺罪之觀念中，不得於詐欺罪外更論
    背信罪（最高法院二十五年上字六五一八號判例要旨參照），是詐欺罪與背信罪
    之基本社會事實原屬同一，僅因基於特別關係，而論以詐欺罪即為已足。經查，
    本案檢察官所起訴被告涉犯背信罪嫌與前案（本院八十四年度上更一字第八九號
    ）確定判決被告被訴詐欺無罪之事實，均係因被告代辦告訴人借款之行為，且本
    案中告訴人所指述被告背信之金額及被告所設定抵押之土地與前案亦屬相同，故
    本案檢察官起訴被告涉犯背信罪嫌部分，其與前案所指涉犯詐欺部分之事實即屬
    相同，從而原審將此部分之犯罪事實以案件曾經判決確定而為免訴判決，雖難謂
    無據。惟按檢察官就牽連犯之一部事實起訴者，依刑事訴訟法第二百六十七條之
    規定，其效力固及於全部，然檢察官起訴之事實一經法院審理之結果，認為無罪
    ，即與未經起訴之其他事實並不發生牽連，自無犯罪事實一部與全部關係之可言
    ，依同法第二百六十八條規定，法院即不得就未經起訴之其他事實，併予裁判（
    最高法院上字第一七Ｏ七號判例參照）；又法院僅就檢察官所起訴犯罪事實之一
    部加以審判，諭知無罪者，如已確定，既不發生牽連犯問題，即無犯罪事實一部
    與全部關係之可言，檢察官自得再就未經起訴之他部犯罪事實加以起訴（司法院
    院字第二六三二號解釋參照）。是關於本案被告所另涉犯使甲務員登載不實罪嫌
    部分，既與判決確定之詐欺犯罪事實不生裁判上之一罪關係，檢察官自得另行起
    訴，原審未慮及此而遽為免訴判決，即有未洽，檢察官指摘原審判決不當，為有
    理由，應將原判決撤銷，並為顧及當事人審級利益，爰發回原審法院，期更為妥
    適之裁判。並不經言詞辯論為之。
據上論結，應依刑事訴訟法第三百六十九條第一項但書、第三百七十二條，判決如主
文。
中    華    民    國     九十一     年       二       月  二十七  日
                              臺灣高等法院高雄分院刑事第二庭
                                  審判長法官  曾永宗
                                        法官  郭玫利
                                        法官  邱永貴
右正本證明與原本無異。
不得上訴。
                                      書記官  梁雅華
中    華    民    國     九十一     年       三       月    四    日
附表：（即臺灣屏東地方法院檢察署八十六年度偵字第七六三號起訴書附表）
                                                                      Ｊ
